臺灣彰化地方法院民事判決
110年度訴字第165號
原      告  賴秋芳  
訴訟代理人  王通顯律師
被      告  賴秋坤  
            賴秋中  
            賴秋湖  
共      同
訴訟代理人  李偉廷律師
上列當事人間請求分割共有物事件，本院於民國111年7月7日言
詞辯論終結，判決如下：
    主  文
兩造共有如附表一所示不動產准予合併分割，分割方法為：坐落
彰化市○○段○○○段○○○○○○○地號土地及其上同段二三七三建號建物
，暨彰化市○○段○○○○號建物（含第四至六層增建部分），分歸原
告取得；彰化市○○段○○○地號土地及其上同段三七一建號建物（
含第六層增建部分），分歸被告賴秋坤、賴秋中共同取得，並按
應有部分比例各二分之一維持共有。
原告應補償被告賴秋坤、賴秋湖，依序為新臺幣壹佰貳拾伍萬貳
仟壹佰參拾壹元、新臺幣陸佰陸拾參萬零壹佰肆拾伍元。
訴訟費用由兩造按附表二所示比例負擔。 
    事  實  及  理  由
一、原告主張：坐落彰化市○○段000地號土地及其上同段371建號
    建物（門牌號碼為彰化市○○街000號，下稱系爭151號房屋，
    合稱系爭151號房地）、彰化市○○段○○○段0000000地號土地
    及其上同段2373建號建物（門牌號碼為彰化市○○路000巷00
    號，下合稱系爭85號房地）及彰化市○○段000○號建物（門牌
    號碼為彰化市○○街000號，下稱系爭153號房屋）等不動產（
    登記面積及樓層數，如附表一所示），為兩造所共有，權利
    範圍原各為1/4，經被告於訴訟中互相移轉持分後，權利範
    圍如附表一所示。又系爭151號房屋第6層及系爭153號房屋
    第4至6層，均為兩造父親即訴外人賴木通所增建，非屬保存
    登記範圍，並由兩造因繼承取得該部分建物之事實上處分權
    ，自得訴請裁判分割。兩造就上開不動產（下稱系爭不動產
    ）未訂有不分割之契約或約定不分割之期限，然就分割方法
    未能達成協議，爰依民法第823條第1項、第824條第2項等規
    定，請求裁判分割共有物，並主張由原告單獨取得系爭151
    號房地及系爭85號房地，由被告賴秋中、被告賴秋坤共同取
    得系爭153號房屋，並以金錢相互找補等語。
二、被告均辯稱：賴秋坤、賴秋中分別居住在系爭151號房屋之4
    樓及1樓，其等應有部分合計為4分之3，然原告應有部分僅
    有4分之1，應由賴秋坤、賴秋中共同取得系爭151號房地；
    由原告單獨取得系爭153號房屋及系爭85號房地，並以金錢
    相互找補等語。
三、得心證之理由：
(一)各共有人，除法令另有規定外，得隨時請求分割共有物。但
　　因物之使用目的不能分割或契約訂有不分割之期限者，不在
    此限；又共有人相同之數不動產，除法令另有規定外，共有
    人得請求合併分割，民法第823條第1項、第824條第5項定有
    明文。查原告提起本訴訟時，系爭不動產均為兩造所共有，
    應有部分比例各為1/4，為共有人相同之數不動產。兩造間
    並無不得分割之約定，亦無因物之使用目的不能分割情形等
    事實，業據原告提出土地登記第三類謄本及建物登記第三類
    謄本為證（見本院卷第27至35、45至51頁），且為被告所不
    爭執。然兩造就分割方法無法達成協議，則原告依首開規定
    ，請求合併分割系爭不動產，自屬有據。
(二)共有物之分割，依共有人協議之方法行之。分割之方法，不
    能協議決定者，法院得因任何共有人之聲請，以原物分配於
    各共有人，以原物為分配時，如共有人中有未受分配，或不
    能按其應有部分受分配者，得以金錢補償之，以原物為分配
    時，因共有人之利益或其他必要情形，得就共有物之一部分
    仍維持共有，民法第824條第1項、第2項第1款前段、第3、4
    項規定。又法院裁判分割共有物，應斟酌共有人之應有部分
    比例、各共有人之意願、土地之價值、現有使用狀況、經濟
    效用、對外通行問題、各共有人所分得之土地能否為適當之
    利用，及各共有人間有無符合公平之原則等因素為通盤考量
    ，以定一適當公允之方法為分割。
  1.系爭116地號土地面積36平方公尺，為彰化市都市計畫商業
    區用地，其上坐落系爭151號房屋。系爭449-232地號土地面
    積82平方公尺，為彰化市都市計畫住宅區土地，其上坐落系
    爭85號房屋。系爭153號房屋則坐落在彰化市○○段000○000地
    號土地，共同向彰化市公所承租土地使用等情，有原告所提
    之土地及建物第一類謄本、所有權狀、彰化市有基地租賃契
    約、彰化市公所都市計畫土地使用分區證明書等件為證（見
    本院卷第27至39、45至51、133、141至163、173至189頁）
    。
  2.系爭151號房屋及系爭153號房屋相鄰，均臨寬約8.25公尺之
    太平街，系爭151號房屋之1樓由賴秋中販賣商品，2、3樓由
    原告放置存貨，4樓由賴秋坤居住，5樓（供奉祖先及兩造放
    置雜物）及6樓共同使用。又系爭153號房屋1樓供原告經營
    賴利成被服廠，並於兩側牆面附掛招牌，2、3樓由原告放置
    存貨，4樓由賴秋中居住，5樓由原告居住，6樓共同使用。
    系爭85號房屋由賴秋湖居住等情，業據兩造陳報在卷（見本
    院卷第107至117、199至200、426、432頁），且有原告所提
    營利事業登記證、現場簡圖2紙、現場照片31幀、國土測繪
    圖資3紙等件可參（見本院卷第41、43、97至123頁），復經
    本院會同彰化縣彰化地政事務所測量人員至現場履勘屬實，
    有本院勘驗筆錄及彰化縣彰化地政事務所110年2月26日彰土
    測字第425號土地複丈成果圖1紙存卷足稽（見本院卷第139
    、226頁）。本件原告請求原物分割，被告對此亦均未爭執
    ，而系爭不動產依原物分割，並無困難，應准許之。
  3.兩造均同意由原告單獨取得系爭85號房地，並以金錢補償被
    告賴秋湖（見本院卷第493、494頁），此部分分割方法對兩
    造而言均無不利，係屬可採。
  4.兩造就系爭151號房地及系爭153號房屋之分割方案相反，均
    表示欲取得系爭151號房地，並以金錢補償對造。查上開兩
    建物相鄰，均臨太平街，系爭151號房屋之1樓由賴秋中販賣
    商品，2、3樓由原告放置存貨，4樓由賴秋坤居住，5樓及6
    樓共同使用；系爭153號房屋1樓供原告經營賴利成被服廠，
    並於兩側牆面附掛招牌，2、3樓由原告放置存貨，4樓由賴
    秋中居住，5樓由原告居住，6樓共同使用等事實，已如前述
    ，可見系爭153號房屋大部分由原告使用，供居住及經營賴
    利成被服廠，系爭151號房屋則部分由賴秋中經營商品販賣
    及賴秋坤居住使用。又賴秋中及賴秋坤以表明欲維持共有，
    倘由原告單獨取得系爭153號房屋，賴秋中僅需自系爭151號
    房屋之4樓遷離，即得由原告完整使用該屋，無須另行支出
    費用設置招牌或搬移貨物，對原告而言並無不利。且被告均
    表示欲依該方法分割，其等應有部分合計已達3/4，是本院
    審酌上開不動產之使用現況及多數共有人意願，認由原告單
    獨取得系爭153號房屋，由賴秋中及賴秋坤共同取得系爭151
    號房地，較屬適當公允。
  5.依被告所提方案分割後，就兩造未能按其應有部分分配不動
    產，及分得不動產價值增減部分，經本院囑託天翼不動產估
    價師事務所就系爭不動產之價值進行鑑定，兩造合意價格日
    期為110年10月28日，按被告間以贈與原因移轉後之應有部
    分，估算不動產價額，由上開事務所估價師勘估現場，針對
    系爭土地現行產權、一般因素、區域因素、個別因素、不動
    產市場現況分析及系爭土地依最有效使用情況下，採用比較
    法及成本法，決定估價金額，並依分割後不動產使用分區、
    臨路條件、建蔽率、容積率、樓層、用途、屋齡、構造等狀
    況計算價值差額，並依情況因素、價格日期調整、區域因素
    、個別因素等全部調整率，進而推導如附表四所示補償金額
    ，應為可採。
四、綜上所述，原告依民法第823條第1項、第824條第2項、第5
    項等規定，請求裁判分割系爭不動產，係屬有據。經審酌系
    爭不動產對外交通、使用現況、產權單純化及多數共有人意
    願等因素，認由原告單獨取得系爭85號房地及系爭153號房
    屋，由賴秋中及賴秋坤共同取得系爭151號房地，並由原告
    按主文第2項所示金額補償賴秋坤、賴秋湖，應為適當公平
    之分配方法。
五、應有部分有抵押權或質權者，其權利不因共有物之分割而受
    影響。但權利人經共有人告知訴訟而未參加者，其權利移存
    於抵押人或出質人所分得之部分，訴訟之結果，於第三人有
    法律上利害關係者，法院得於第一審或第二審言詞辯論終結
    前相當時期，將訴訟事件及進行程度以書面通知該第三人，
    民法第824條之1第2項第3款及土地登記規則第107條第1項第
    3款、民事訴訟法第67條之1第1項分別定有明文。查有限責
    任第五信用合作社為系爭449-232地號土地、同段2373建號
    建物之抵押權人；有限責任彰化第六信用合作社為系爭116
    地號土地、同段371建號建物之抵押權人，此有上揭土地及
    建物謄本在卷可參(見本院卷第93、173至189、373至375頁)
    ，經本院依職權告知其等本件訴訟，受告知人均未聲明參加
    訴訟，依上揭規定，其抵押權應移存於抵押人所分得土地。
    原告雖陳報上揭抵押債權均已清償，僅尚未塗銷抵押權登記
    ，而陳報本院毋庸為訴訟告知，然上開土地及建物既仍登記
    有抵押權，尚不能無從認定抵押權已不存在，故仍應予告知
    抵押權人本件訴訟。
六、分割共有物之訴，核其性質，兩造本可互換地位，本件原告
    起訴雖於法有據，然被告之應訴乃法律規定所不得不然，其
    所為抗辯自為伸張或防衛權利所必要，且本件分割結果，共
    有人均蒙其利，是以本院認本件訴訟費用，應參酌兩造於分
    割所得之利益之多寡，由兩造依比例分擔較為公允，爰判決
    如主文第3項所示。
七、本件事證已臻明確，兩造其餘主張陳述，經審酌與判決結果
    不生影響，爰不另一一論述，附此敘明。
八、訴訟費用負擔之依據：民事訴訟法第80條之1、第85條第1項
    但書。
中　　華　　民　　國　　111 　年　　7 　　月　　28　　日
                  民事第三庭    法　官  鍾孟容
以上正本係照原本作成。
如對判決上訴，應於判決送達後20日內向本院提出上訴狀。如委
任律師提起上訴者，應一併繳納上訴審裁判費。
中　　華　　民　　國　　111 　年　　7 　　月　　29　　日
                      　　　    書記官　張茂盛
附表一
 土地      編號 地號  使用分區  面積（平方公尺） 權利範圍 1 彰化市○○段000地號  彰化市都市計畫商業區  36 賴秋芳1/4 賴秋坤1/4 賴秋中1/2 2 彰化市○○段○○○段0000000地號  彰化市都市計畫住宅區  82 原告1/4 賴秋湖3/4  建物       建號 坐落基地  登記層數  權利範圍   門牌號碼  登記總面積（平方公尺）   3 彰化市○○段000○號 彰化市○○段000地號  5（第6層未辦理保存登記）  原告1/4 賴秋坤1/4 賴秋中1/2   彰化市○○街000號  147.31   4 彰化市○○段○○○段0000○號 彰化市○○段○○○段0000000地號  3  原告1/4 賴秋湖3/4   彰化市○○路000巷00號  136.81   5 彰化市○○段000○號 彰化市○○段000○000地號（向彰化市公所承租基地）  3（4至6層未辦理保存登記）  原告1/4 賴秋坤3/4   彰化市○○街000號  登記總面積115.92   備註  110年1月28日原告起訴請求合併分割時，兩造持分均各為1/4；嗣於110年2月24日因贈與移轉持分後，兩造持分如附表一所示。            
附表二
編號 共有人姓名 共有物持分價值 (新臺幣) (見估價報告書第3、4頁，兩造合意價格日期為110年10月28日) 訴訟費用負擔比例 1 賴秋芳 5,444,196元 25.00% 2 賴秋坤 5,477,285元 25.15% 3 賴秋中 4,225,155元 19.40% 4 賴秋湖 6,630,145元 30.45% 

附表三-原告方案-找補金額表(金額：新臺幣：元)
不動產  彰化市○○段○○○段0000000地號土地及其上同段2373建號建物(即系爭85號房地)  彰化市○○段000地號土地及其上同段371建號建物 (即系爭151號房地)  彰化市○○段000○號建物(即系爭153號房屋)  總計  評估金額  8,840,194  8,450,309  4,486,278  21,776,781   所有權人 持分 金額 持分 金額 持分 金額  合計  分割前 賴秋中 - - 1/2 4,225,155 0/4 0 4,225,155   賴秋坤 - - 1/4 2,112,577 3/4 3,364,708 5,477,285   賴秋湖 3/4 6,630,145 - - - - 6,630,145   賴秋芳 1/4 2,210,049 1/4 2,112,577 1/4 1,121,570 5,444,196  小計  8,840,194  8,450,309  4,486,278  21,776,781  分割後 賴秋中 - - 0/2 0 2/4 2,243,139 2,243,139   賴秋坤 - - 0/4 0 2/4 2,243,139 2,243,139   賴秋湖 4/4 0 - - - -  0   賴秋芳 0/4 8,840,194 4/4 8,450,309 0/4 0 17,290,503  小計  8,840,194  8,450,309  4,486,278  21,776,781  找補金額 賴秋中 -  －4,225,155  ＋2,243,139  受補償 1,982,016   賴秋坤 -  －2,112,577  －1,121,569  受補償 3,234,146   賴秋湖 -6,630,145  -  -  受補償 6,630,145   賴秋芳 ＋2,210,049  ＋6,337,732  －1,121,570  應補償 11,846,307  小計  0  0  0  0  
附表四-被告方案-找補金額表(金額：新臺幣：元 )
勘估標的  彰化市○○段○○○段0000000地號土地及其上同段2373建號建物(即系爭85號房地)  彰化市○○段000號土地及其上同段371建號建物 (即系爭151號防疫)  彰化市○○段000○號建物(即系爭153號房屋)  總計  評估金額  8,840,194  8,450,309  4,486,278  21,776,781   所有權人 持分 金額 持分 金額 持分 金額 合計  分割前 賴秋中 - - 1/2 4,225,155 - - 4,225,155   賴秋坤 - - 1/4 2,112,577 3/4 3,364,708 5,477,285   賴秋湖 3/4 6,630,145 - - - - 6,630,145   賴秋芳 1/4 2,210,049 1/4 2,112,577 1/4 1,121,570 5,444,196  小計  8,840,194  8,450,309  4,486,278  21,776,781  分割後 賴秋中 - - 1/2 4,225,155 - - 4,225,155   賴秋坤 - - 1/2 4,225,154 0/4 0 4,225,154   賴秋湖 0/4 0 - - - - 8,840,194   賴秋芳 4/4 8,840,194 0/4 0 4/4 4,486,278 13,326,472  小計  8,840,194  8,450,309  4,486,278  21,776,781  找補金額 賴秋中 -  0  -  0   賴秋坤 -  ＋2,112,577  －3,364,708  受補償 1,252,131   賴秋湖 -6,630,145  -  -  受補償 6,630,145    賴秋芳 ＋6,630,145   －2,112,577  ＋3,364,708  應補償 7,882,276  小計  0  0  0  0